臺灣高等法院民事判決　　　　　　　　　95年度上字第1041號
上　訴　人　甲○○
被　上訴人　乙○○
上列當事人間區分所有權人會議決議無效等事件，上訴人對於中
華民國九十五年十月三十一日臺灣桃園地方法院九十四年度訴字
第五三八號第一審判決，提起上訴，並提起追加之訴，本院判決
如下：
    主  文
上訴及追加之訴均駁回。
第二審（含追加之訴）訴訟費用由上訴人負擔。
    事實及理由
一、按於第二審為訴之變更或追加，非經他造同意，不得為之。
    但第二百五十五條第一項第二款至第六款情形，不在此限；
    訴狀送達後，原告不得將原訴變更或追加他訴，但請求之基
    礎事實同一者不在此限，民事訴訟法第四百四十六條第一項
    、第二百五十五條第一項第二款分別定有明文。查上訴人於
    原審以被上訴人乙○○為被告，起訴聲明：被上訴人應向桃
    園縣政府撤銷桃園縣政府於民國（下同）九十一年六月二十
    四日所給予之報備證明；被上訴人不得以中和睦親大廈管理
    委員會（下稱睦親大廈管委會）主任委員之名義行使職權。
    嗣於本院，則以被上訴人乙○○為當事人追加請求確認：九
    十一年六月九日中和睦親公寓大廈（下稱睦親大廈）第一次
    區分所有權人會議決議（下稱系爭決議）不存在及被上訴人
    與睦親大廈管委會間之第一屆管理委員會主任委員委任關係
    不存在；因上開追加部分關於系爭決議形成要件之存否及被
    上訴人與睦親大廈管委會於第一屆任期中委任關係之有無等
    事實，上訴人業於原審陳述並提出相關資料；是於原審已進
    行過之訴訟資料與證據資料，應有繼續使用之可能性及價值
    ，對被上訴人之防禦權並未造成不利益，經核應屬同一基礎
    事實之追加，依上開規定，毋庸經對造同意，依法應予准許
    ，合先敘明。
二、本件上訴人起訴主張：上訴人為睦親大廈區分所有權人，被
    上訴人非睦親大廈之區分所有權人，亦非召集權人，竟於九
    十一年六月九日召集睦親大廈區分所有權人第一次會議，並
    擔任該次會議主席，決議成立管理委員會，並被選為管理委
    員會主任委員，且決議訂定規約。惟該次會議，上訴人並未
    受到通知，不知有該次會議，且該次會議決議並未有書面或
    口頭表決，而係由被上訴人個別請求區分所有權人簽名。又
    出席名冊中發現三人即廖文烽、莊阿美、鄭三桔並非區分所
    有權人，另會議記錄上有林秀琴簽名，而其亦非區分所有權
    人。而睦親大廈區分所有權人共有十九人，實際上區分所有
    權人出席者僅有十一人，未達三分之二法定應出席人數。被
    上訴人既非區分所有權人，依法無競選管理委員會會員之權
    利，亦無從當選為主任委員。因此系爭決議應為無效。被上
    訴人應未取得主任委員身分，即與睦親大廈管委會無委任關
    係存在，自亦不得行使主任委員之職權等語。爰本於確認訴
    訟、民法第一百一十三條之法律關係，求為命：(一)被上訴人
    應向桃園縣政府撤銷桃園縣政府於九十一年六月二十四日所
    給予之報備證明。(二)被上訴人不得以睦親大廈管委會主任委
    員之名義行使職權之判決。（原判決駁回上訴人之訴。上訴
    人就敗訴部分全部上訴；嗣於本院，追加確認之訴。）上訴
    聲明：(一)原判決廢棄。(二)被上訴人應向桃園縣政府撤銷桃園
    縣政府於九十一年六月二十四日所給予之報備證明。(三)被上
    訴人不得以睦親大廈管委會主任委員之名義行使職權；(四)確
    認九十一年六月九日睦親大廈第一次區分所有權人會議決議
    不存在；(五)確認被上訴人與睦親大廈管委會間之第一屆管理
    委員會主任委員委任關係不存在。
三、被上訴人則以：被上訴人擔任睦親管委會主任委員任期自九
    十一年六月九日起至九十二年六月八日止，於任期屆滿，已
    自動解任，其後被上訴人未經改選為主任委員，故被上訴人
    非現任主任委員，亦未行使主任委員之職權等語資為抗辯，
    答辯聲明：上訴及追加之訴駁回。
四、上訴人主張睦親大廈於九十一年六月九日召開第一次區分所
    有權人會議，被上訴人雖非區分所有權人，但仍被選任為睦
    親大廈管委會之主任委員之事實，為被上訴人所不爭執，堪
    信為真實。上訴人另主張本於確認訴訟、民法第一百一十三
    條之法律關係，求為命被上訴人應向桃園縣政府撤銷桃園縣
    政府於九十一年六月二十四日所給予之報備證明，被上訴人
    不得以睦親大廈管委會主任委員之名義行使職權，確認九十
    一年六月九日睦親大廈第一次區分所有權人會議決議不存在
    ，確認被上訴人與睦親大廈管委會間之第一屆管理委員會主
    任委員委任關係不存在等語，則為被上訴人所否認，並以上
    開情詞置辯。是以本件兩造爭執要點即在於：上訴人對被上
    訴人追加提起確認系爭決議不存在及被上訴人與睦親大廈管
    委會間之第一屆管理委員會主任委員委任關係不存在，是否
    具確認利益？上訴人請求法院命被上訴人不得以睦親大廈管
    委會主任委員名義行使職權及被上訴人應向桃園縣政府撤銷
    九十一年六月二十四日所頒之報備證明，是否欠缺權利保護
    必要？茲析述如下。
五、上訴人對被上訴人追加提起確認系爭決議不存在及被上訴人
    與睦親大廈管委會間之第一屆管理委員會主任委員委任關係
    不存在，是否具確認利益？
  (一)按確認法律關係之訴，非原告有即受確認判決之法律上利益
    者，不得提起之，民事訴訟法第二百四十七條第一項前段定
    有明文。此所謂即受確認判決之法律上利益，須因法律關係
    之存在與否不明確，致原告主觀上認為其在法律上之地位有
    不安之狀態存在，且此不安之狀態，得以對於被告之確認判
    決除去之者而言；又確認法律關係之訴，以確認現在之法律
    關係為限，如已過去或將來應發生之法律關係，則不得為此
    訴之標的，最高法院五十二年台上字第一二四○號、二十七
    年上字第三一六號、四十九年台上字第一八一三號判例意旨
    足資參照。
  (二)查上訴人於本院追加確認系爭決議不存在之請求部分，因依
    上訴人所述，被上訴人既非區分所有權人亦非睦親大廈管理
    委員會，則上訴人此部分追加，縱為有理由，對於上訴人主
    觀認知之法律上不安狀態，顯無法以確認判決加以除去，是
    就此追加部分，並無提起本件確認之訴之利益，應顯無理由
    。何況，上訴人本已於原審以睦親大廈管委會為被告請求確
    認系爭會議無效，惟經原審另限期諭上訴人補正睦親大廈管
    委會之法定代理人，上訴人竟遲遲未合法補正，致原法院以
    起訴不合法駁回上訴人此部分之訴，上訴人迄今仍未及時補
    正，業經本院另將上訴人之抗告駁回在案。現上訴人始以被
    上訴人為當事人，而追加請求與確認系爭會議無效具有同一
    效力之確認系爭決議不存在之請求，應足證明上訴人顯無即
    受確認判決之法律上利益。
  (三)又查因上訴人所提睦親大廈住戶規約訂明每年六月改選（管
    理委員會）主任、副主任等人員（見原法院卷(一)第九二頁）
    ；且乙○○亦陳稱略以：我是九十一年擔任主任委員，但於
    九十二年六月九日終止職務，現在沒有主任委員等語；上訴
    人亦自認無改選等上開事實，經查核屬實。是足認上訴人之
    所謂法定代理人乙○○，其擔任主任委員期限已於九十二年
    六月間屆滿，且未經改選連任，乙○○自任期屆滿日起，即
    視同解任，是被上訴人現時與睦親大廈管委會間並無委任關
    係存在。而就上訴人請求確認被上訴人與睦親大廈管委會間
    之第一屆管理委員會主任委員委任關係不存在部分，經核應
    屬對於過往而非現存之法律關係所為之爭執，顯無使上訴人
    產生法律上地位不安之狀態可言，依上說明，上訴人自無提
    起上開確認判決之法律上利益，從而，上訴人提起本件確認
    之訴，顯無理由。
六、上訴人請求法院命被上訴人不得以睦親大廈管委會主任委員
    名義行使職權及被上訴人應向桃園縣政府撤銷九十一年六月
    二十四日所頒之報備證明，是否欠缺權利保護必要？
  (一)按私人向法院訴請就某事件為行使裁判權之聲明者，即當事
    人為期訴權之成立，而達其訴訟之目的者，應具備一定之要
    件，可分為訴訟成立要件及權利保護要件二者，前者即所謂
    之訴訟成立之合法要件，不合法之訴，法院應以裁定駁回之
    ，訴訟成立要件是否存在，以起訴時為準。後者則為當事人
    對法院請求為有利於己之本案判決所必要之要件，法院非認
    為某方當事人具備此項要件，不得為保護該當事人權利之本
    案判決，權利保護要件是否存在，則以言詞辯論終結時為準
    ，如起訴當時權利保護要件存在，而言詞辯論終結時有欠缺
    者，法院仍應認原告之訴為無理由，即至言詞辯論終結時，
    如已不備權利保護要件者，法院仍應為原告敗訴之判決。（
    最高法院六十七年台上字第一０二０號判例參照）。
  (二)查依上開所認定之事實，被上訴人乙○○擔任睦親大廈管委
    會主任委員之期限已於九十二年六月間屆滿，且未經改選連
    任，被上訴人乙○○自任期屆滿日起，即視同解任。則被上
    訴人現非睦親大廈管委會主任委員，自不得再行使主任委員
    之職權。惟被上訴人自原審九十四年十一月十四日言詞辯論
    期日起即陳明其任期已經屆至，已非主任委員，嗣後多次要
    求上訴人及原審不要再列其為睦親大廈管委會之法定代理人
    （見原法院卷(一)第一六三、一七七、一七九、一九三頁）；
    而上訴人雖略稱：「被上訴人於任期屆滿後仍以主任委員之
    身分提出書狀於原審及臺灣桃園地方法院檢察署，足認其仍
    繼續行使主任委員之職權。」等語，惟查被上訴人前雖以睦
    親大廈管委會法定代理人之身分提出書狀予原審，惟此應係
    上訴人於起訴時將其誤列為法定代理人所致；至於被上訴人
    於九十二年八月二十八日所提自白書首頁（見原法院卷(一)第
    一三０頁）記載「被告乙○○，被害人中和睦親管委會主委
    」，應係被上訴人為表明其擔任主任委員期間受侵害所為之
    陳述，應並不足以認定被上訴人仍行使主任委員之職權，況
    縱認被上訴人於九十四年十一月前仍行使主任委員之職權，
    但原審言詞辯論終結前，被上訴人既已未行使主任委員之職
    權，則上訴人請求判決命被上訴人不得以睦親大廈管委會主
    任委員名義行使職權，應認欠缺權利保護必要，不能准許。
  (三)另按公寓大廈管理條例所規定之各種報備規定，核其性質係
    屬事實通知，核發准予報備之行政機關僅係依報備申請人所
    提之法定要求文件，不經實質審查而加以存查，並以此作為
    行政管理之用，而非就其所報備內容之效力加以確認或創設
    形成法律效力。經查，上訴人提出之桃園縣政府九十一年六
    月二十四日核發之睦親大廈管委會成立之報備證明，係桃園
    縣政府依據公寓大廈管理條例施行細則規定所核發予睦親大
    廈管委會作為認知其成立管理委員會事實之通知，屬於行政
    機關職權行使之管理措施，非可作為私權間請求之標的，自
    無權利保護必要，是則上訴人依民法第一百一十三條規定對
    被上訴人所為此部分之請求，於法無據，亦不能准許。
七、按上訴人之訴，依其所訴之事實，在法律上顯無理由者，法
    院得不經言詞辯論，逕以判決駁回之，民事訴訟法第二百四
    十九條第二項定有明文。此規定依同法第四百六十三條為第
    二審所準用。而民事訴訟法第二百四十九條第二項所謂上訴
    人之訴，依其所訴之事實，在法律上顯無理由者，係指依上
    訴人於訴狀內記載之事實觀之，在法律上顯然不能獲得勝訴
    之判決者而言（最高法院六十二年度台上字第八五四號判例
    參照）。綜上所述，上訴人請求判命被上訴人不得以睦親大
    廈管委會主任委員之名義行使職權；並應向桃園縣政府撤銷
    九十一年六月二十四日所頒報備證明，依其狀紙上所訴之事
    實，均為法律上顯無理由，應予駁回。原審為上訴人敗訴之
    判決，於法並無不合。上訴意旨指摘原判決不當，求為廢棄
    改判，為顯無理由。至於上訴人於本院追加部分，依其所訴
    之事實，並無確認利益，亦為顯無理由，自應予駁回。是本
    院自得不經言詞辯論逕以判決駁回上訴及追加之訴。
八、本件事證已臻明確，兩造其餘之攻擊防禦方法及所提之證據
    ，經審酌後認均無礙判決之結果，爰不予一一論述。
九、據上論結，本件上訴及追加之訴均無理由，爰依民事訴訟法
    第四百四十九條第一項、第四百六十三條、第二百四十九條
    第二項、第七十八條，判決如主文。
中　　華　　民　　國　　96　　年　　2 　　月　　6  　日
　　    　　　　　　民事第三庭
                      　審判長法　官   林敬修
　　　　　　　　　　          法　官   黃騰耀
　　　　　　　　　　          法　官   藍文祥
正本係照原本作成。
如不服本判決，應於收受送達後20日內向本院提出上訴書狀，其
未表明上訴理由者，應於提出上訴後20日內向本院補提理由書狀
（均須按他造當事人之人數附繕本）上訴時應提出委任律師或具
有律師資格之人之委任狀；委任有律師資格者，另應附具律師資
格證書及釋明委任人與受任人有民事訴訟法第466條之1第1項但
書或第2項（詳附註）所定關係之釋明文書影本。
中　　華　　民　　國　　96　　年　　2 　　月　　6 　　日
　　　　　　　　　　　　　　　書記官   顧倪淑貞
附註：
民事訴訟法第466條之1（第1項、第2項）：
對於第二審判決上訴，上訴人應委任律師為訴訟代理人。但上訴
人或其他法定代理人具有律師資格者，不在此限。
上訴人之配偶、三親等內之血親、二親等內之姻親，或上訴人為
法人、中央或地方機關時，其所屬專任人員具有律師資格並經法
院認為適當者，亦得為第三審訴訟代理人。
